【裁判字號】    88,訴,563
【裁判日期】    890211
【裁判案由】    妨害投票
【裁判全文】
臺灣屏東地方法院刑事判決                          八十八年度訴字第五六三號
    公  訴  人  臺灣屏東地方法院檢察署檢察官
    被      告  丑○○
    被      告  卯○○
    被      告  酉○○
    被      告  戊○○○
    被      告  丁○○
    被      告  子○○○
    被      告  午○○
    被      告  癸○○
    被      告  甲○○
    被      告  寅○○
    被      告  己○○○
    被      告  申○○
    被      告  庚○○
    被      告  壬○○
    被      告  辛○○
右列被告因妨害投票案件，經檢察官提起公訴（八十八年度偵字第一０三九號），本
院判決如左：
    主    文
辛○○共同以非法之方法，使投票發生不正確之結果，處有期徒刑陸月，緩刑貳年，
褫奪公權貳年。
丑○○、卯○○、酉○○、午○○、癸○○、甲○○、寅○○共同以非法之方法，使
投票發生不正確之結果，各處有期徒刑參月，均緩刑貳年，均褫奪公權貳年。
己○○○共同以非法之方法，使投票發生不正確之結果，累犯，處有期徒刑參月，褫
奪公權貳年。
戊○○○、丁○○、子○○○、申○○、庚○○、壬○○均無罪。
    事    實
一、己○○○前於民國八十二年間，因犯賭博罪，經本院判處有期徒刑參月，並於八
    十二年十二月二十二日執行完畢。
二、緣辛○○因其父即不知情之林振三，欲參選屏東縣南州鄉第十六屆第三選區（壽
    元村、米崙村）鄉民代表，為圖其父勝選，商得辰○○、巳○○、未○○（前三
    人另行審結）、丑○○、卯○○、酉○○同意，以妨害投票之犯意，於民國（下
    同）八十七年四月二十二日、四月二十三日，至南州鄉戶政事務所，為彼等辦理
    遷入米崙村中興路五十二號、中興路八十一號戶籍手續。丙○○、乙○○（前二
    人另行審結）午○○、癸○○、甲○○、寅○○、己○○○則於八十七年二月間
    或八十七年四月二十一日左右，以妨害投票之意，遷戶籍入米崙村中興路八十五
    號、八十三號、五十二號等處，實際均不住居前開地址，僅為符合於八十七年四
    月廿四日前遷入該選區，始有投票權之規定，以為日後投票，助林振三當選。嗣
    於八十七年六月十三日，除辛○○住居處所不在選舉區內無投票權外，其餘之人
    均投票予林振三，林某果於米崙村獲得五百三十二票，其中部分即係前述之人所
    投，加計壽元村得票二十四票，以總票數五百五十六票當選，足以影響選舉之正
    確性，使投票發生不正確結果，俟投票完成，丙○○、乙○○、午○○、癸○○
    、甲○○、寅○○、己○○○、卯○○等人自八十七年六月十五日至同年九月間
    ，幾紛紛遷戶籍回原住居處。
三、案經臺灣屏東地方法院檢察署檢察官自動檢舉偵查起訴。
    理    由
一、右揭犯罪事實，業據被告辛○○、午○○、癸○○、甲○○、寅○○、己○○○
    、卯○○、丑○○、酉○○於本院審理時坦承不諱，並有渠等戶籍遷入及遷出資
    料各一份、台灣省屏東縣政府八七屏府民行字第一六三七九二號函附之鄉民代表
    選舉候選人得票數、鄉民代表當選人資料在卷可考，及屏東縣第十六屆鄉鎮民代
    表選舉人名冊（南州鄉米崙村，即第七投票所）、該選舉第七投開票所選票一千
    零四十九張扣案足資佐證。
二、按關於使幽靈人口虛報遷入取得投票權，並致投票發生不正確結果，是否有刑事
    罪責之問題，論者有謂以遷入登記而要求必須實際居住，恐有違反憲法保護居住
    及遷徙自由之意旨，而選舉罷免法第二十三條既規定選舉投票清冊以戶籍登記為
    主，是縱為虛報遷入，亦無投票不實之情形，又戶籍法對虛報遷入者僅處以罰鍰
    ，足見立法時對此已有考量，故亦無理由就上開行為科以刑罰，且國內政治生態
    ，常有非選舉區居民，為在該地取得被候選人資格，方於選前遷入戶籍者，國人
    並不質疑其正當性，何以獨對選舉人要求不得於選前遷入等語。然按：（一）憲
    法固保障居住及遷徙自由，然限於不妨害社會秩序及公共利益之範圍內始加以保
    障，憲法第二十二條及第二十三條亦定有明文。而某一區域之戶籍登記乃關係該
    地區之資源合理分配及利用，此牽涉地方公共利益甚鉅，故戶籍法第二章第十四
    條至第二十二條規定，戶政機關所轄地區人民，依法有為出生、認領乃至遷出、
    遷入等登記之公法上義務，復於同法第六章第五十三條、五十四條、五十五條，
    對於未履行登記義務、為不實登記及拒絕接受戶籍資料調查之行為人，科處行政
    罰，另於同法第二十條、第二十三條規定有三個月之遷出、遷入事實方有申請登
    記之義務，是戶籍法顯已充分考慮人民之暫時性遷徙，而對此免除相關登記義務
    。基此，戶籍法課予人民相關之戶籍登記義務，並要求戶籍登記之名實相符，應
    係合乎憲法第二十三條之限制人民權利所需之要件。（二）復按公職人員之選舉
    罷免，關係選舉區政府之組成（即該地區最重要資源之分配者之組成），故選舉
    人之組成，亦必須是實際居住該地區之人民始為相當，蓋唯有於未來實際承受地
    方發展利害得失之人，才有資格決定何人應是地區資源之分配者。故公職人員選
    舉罷免法第十五條第一項規定，有選舉權人在各該選舉區「繼續居住」四個月以
    上者，為公職人員選舉各該選舉區之選舉人，依法得選舉公職人員，即係著眼於
    此而規定者。同法第二十三條固規定，選舉人名冊，由鄉（鎮、市、區）戶籍機
    關依戶籍登記簿編造，然此僅為行政方便之作法，並不改變同法第十五條規定須
    有「繼續居住」四個月以上之人，才是合資格之選舉人的規定。所以同條項後段
    復規定凡投票前二十日已登錄戶籍登記簿，「依規定」有選舉人資格者，應一律
    編入名冊；投票日前二十日遷出之選舉人，仍應在原選舉區行使選舉權。上開條
    文規定選舉人資格之取得，除於投票前二十日已登錄戶籍登記簿外，尚附加「依
    規定有選舉人資格」之要求，足見登錄於戶籍登記簿，並不是選舉人資格取得之
    充分要件，而該條文之「依規定」，主要當指選罷法第十五條之於選舉區繼續居
    住四個月以上事實，以及戶籍法第二十四至二十七條之更正、撤銷及註銷等保障
    戶籍登記名實相符之相關規定，其中尤以無遷徙事實而為遷徙登記者，屬同法第
    二十五條之自始不存在或自始無效之戶籍登記，戶政機關應為撤銷之登記，而原
    登記既為無效之登記，縱選舉人名冊依該登記製作，並依選罷法第三十條公告確
    定，此名冊該部分亦應屬無效，該登記人亦不因而取得選舉權，此亦係選舉罷免
    法施行細則第二條之一第一項：「本法第四條居住期間之計算所依據之戶籍登記
    ，應由戶籍機關切實查察，其遷入登記不實者，應依法處理。」尤其候選人之親
    友以選舉某選舉區內特定候選人為目的，並無遷入及居住於該選舉區之事實，而
    於四個月前虛報遷入戶籍，使戶籍機關將其列入該選舉區選舉人名冊內公告確定
    ，而參加投票選舉，於選舉後又將戶籍辦理遷出者，如認其仍為合法之選舉人，
    無異任由與選舉區內利害無關之人代為行使選舉權，自與前開選罷法第十五條規
    定之本旨有悖。（三）末按刑法第一百四十六條第一項妨害投票罪之成立，係以
    詐術或其他非法方法，使投票發生不正確結果。據上所陳，無遷入之事實而為遷
    入登記，係違反戶籍法之規定，以該方法致非實際居住於該地方之人取得選舉權
    ，亦違反選罷法第十五條及同法施行細則之規定，此行為使特定候選人取得地方
    選舉之優勢，自足造成投票發生不正確結果。雖然此行為並無具體受欺罔之對象
    ，故不合於「詐術」之要件，惟其所包含虛偽不實之性質，及違反戶籍法、選舉
    罷免法規定之情狀，理應屬於刑法第一百四十六條第一項以「詐術」為例示之「
    非法之方法」。持否定見解者，執戶籍法對於虛偽登記僅科處行政罰，而謂幽靈
    人口亦不具非法性，然查，行政罰之目的及性質與刑事處罰不同，並無代替刑法
    處罰犯罪之效力；違反行政法規之違法行為，如同時該當於刑法犯罪構成要件者
    ，仍無礙於犯罪行為之成立，不因其應受行政處罰而解免其刑事責任。又刑法第
    一百四十六條第一項所謂「非法之方法」並不侷限於違反刑法之行為，即如其例
    示「詐術」一節，若非因之而詐取財物或得利，亦不必然即屬觸犯刑責之行為。
    且戶籍法對於不實登記，固僅科處罰鍰，然此係指單純不實戶籍登記之情形，至
    於不實登記造成投票發生不正確結果，因影響地方資源分配甚鉅，自具有較高之
    可罰性，故前暫行新刑律第一百五十八條第一項明定：「將選舉人被選舉人資格
    所必要之事項，以詐術或其他不正方法使登載名簿（即選舉人名冊）或於名簿內
    變更者，處四年以下有期徒刑、拘役或三百元以下罰金。」，而刑法修訂時，依
    第二次修正案之立法理由，關於刑法第一百四十六條採「概括規定」之立場，是
    前暫行新刑律第一百五十八條第一項之情形，因不合於刑法第六章其他妨害投票
    罪之規定，自應包括在刑法第一百四十六條之概括規定範圍。故幽靈人口案件，
    適用刑法第一百四十六條規定，於文義解釋、歷史解釋，乃至體系解釋，均屬理
    之當然。且刑法第一百四十六條所謂使投票發生不正確結果，除指使某候選人當
    選與否之選舉結果外，兼指使得票率等投票結果發生不正確結果之情形在內。是
    以本件綜不能確定被告等人之犯行足以影響選舉結果，惟已使得票率等投票結果
    發生影響。（四）再查，虛偽選舉人，雖有戶籍之遷入，惟不僅選前未在該處居
    住而不了解該處之地方事務，選後亦常即遷出，或縱未遷出而無實際居住之事實
    ，是地方利害與之毫不相干，其遷入戶籍，單純僅為讓特定候選人取得選舉優勢
    ，此等情形自然違反民主政治之運作及地方自治之精神。而特定候選人藉由其他
    地方居住之人，以壯盛自己之威勢，其嚴重性並不下於賄選之犯行，蓋賄選雖為
    選罷法等法規所不許，但尚有地方選民喜愛選舉時發放賄款之人當選之民意表現
    ，而幽靈人口投票所表達之民意，全然與該地方人民之民意不相干，操縱者不僅
    缺乏對民主精神之尊重，並恃此左右選舉之結果，而不欲深入瞭解該地方之需要
    ，似此焉能不具不法性。是使幽靈人口取得選舉權，藉以獲得選舉優勢之行為，
    係該當刑法第一百四十六條第一項之妨害投票正確罪，殆無疑義。綜上所述，本
    件事證已臻明確，被告等人犯行堪予認定。
三、核被告等所為，均係犯刑法第一百四十六條第一項之罪。又被告辛○○、丑○○
    、卯○○、酉○○、午○○、癸○○、甲○○、寅○○、己○○○等人間有犯意
    之聯絡，行為之分擔，均為共同正犯。又被告丑○○、卯○○、酉○○、午○○
    、癸○○、甲○○、寅○○、己○○○等人數次虛遷戶口犯行，係為遂渠等使投
    票結果發生不正確結果，而接續為之，所侵害者亦係單一國家法益，為接續犯。
    被告己○○○曾犯賭博罪，經本院判處有期徒刑三月，並於八十二年十二月二十
    二日執行完畢，有台灣屏東地方法院檢察署刑案資料查註紀錄表可稽，其於五年
    以內再犯本件有期徒刑以上之罪，為累犯，應依法加重其刑。爰審酌被告除己○○○外，均無前科，或係為求自己當選，或係受親戚朋友央求，不忍拒絕，以我
    國情尚難全然苛責，犯後態度，經此教訓，當知警惕，無再犯之虞，分別量處如
    主文所示之刑，並依公職人員選舉罷免法第九十八條第三項之規定宣告褫奪公權
    。又被告除己○○○外，均前未曾受有期徒刑以上刑之宣告，有本院刑案被告全
    國前案紀錄表可稽，因一時失慮，偶罹刑典，事後已坦承犯行，深具悔意，經此
    刑之宣告後，應知警惕而無再犯之虞，本院因認暫不執行其刑為當，均予以宣告
    緩刑二年，以啟自新。另公訴人雖對被告等均求刑有期徒刑六月，緩刑二年，惟
    丑○○、卯○○、酉○○、午○○、癸○○、甲○○、寅○○、己○○○等人係
    受人請託始被動為之，判處有期徒刑六月尚嫌過重，爰判處如主文所示之刑，併
    此敘明。
乙、無罪部分
一、公訴意旨另以：被告戊○○○、丁○○、子○○○、申○○、庚○○、壬○○等
    人，為支持林振三於前揭選舉勝選，基於妨害投票犯意，於八十七年二至四月間
    ，將戶籍遷入米崙村，被告戊○○○、丁○○、申○○等人於選舉後，又將戶籍
    遷出，因認被告等人涉有刑法第一百四十六條第一項之罪嫌。
二、訊據被告戊○○○、丁○○、子○○○、申○○、庚○○、壬○○等人均堅決否
    認有何妨害投票犯行，被告戊○○○、丁○○辯稱：係因渠等家屬呂楊汝生病，
    欲回米崙村靜養，渠等始遷移戶籍以利照顧；被告子○○○則辯稱：因伊父親當
    時生病不能行走，伊始遷移戶籍以利照顧；被告申○○則辯稱：米崙村係伊老家
    ，當時伊外婆身體不好，伊始遷移戶籍以利照顧；被告庚○○、壬○○則辯稱：
    因渠等家屬林東梅腳筋受傷，伊始遷移戶籍以利照顧等語。而公訴人認被告涉有
    上開罪嫌，無非以渠等戶籍遷入及遷出資料各一份、台灣省屏東縣政府八七屏府
    民行字第一六三七九二號函附之鄉民代表選舉候選人得票數、鄉民代表當選人資
    料，及屏東縣第十六屆鄉鎮民代表選舉人名冊、該選舉第七投開票所選票一千零
    四十九張為主要論據。
三、按犯罪事實應依證據認定之，無證據不得推定其犯罪事實，刑事訴訟法第一百五
    十四條定有明文。再者，認定不利於被告之事實，須依積極證據，茍積極證據不
    足為被告不利事實之認定時，即應為有利於被告之認定，更不必有何有利之證據
    ；又，認定犯罪事實所憑之證據，雖不以直接證據為限，間接證據亦包括在內；
    然而無論為直接證據或間接證據，其為訴訟上之證明，須於通常一般人均不致有
    所懷疑，而得以確信其為真實之程度者，始得據為有罪之認定，此有最高法院三
    十年上字第八一六號、七十六年臺上字第四九八六號判例意旨可資參照。
四、經查：
（一）被告戊○○○、丁○○辯稱：係因渠等家屬呂楊汝生病，欲回米崙村靜養，渠
      等始遷移戶籍以利照顧等語，並據證人呂裕雄結證屬實，被告二人並提出呂楊
      汝之殘障手冊、呂楊汝受有頭部外傷併腦震盪診斷證明書一紙，足見渠等家屬
      呂楊汝當時確身體狀況不佳，需人照料。被告二人所辯，尚堪予以採信。
（二）被告子○○○則辯稱：因伊父親林添當時生病不能行走，伊始遷移戶籍以利照
      顧，核與證人林添所述情節相符，並有診斷證明書一紙足稽，是被告所辯，尚
      堪予以採信。
（三）被告申○○則辯稱：米崙村係伊老家，當時伊外婆身體不好，伊始遷移戶籍以
      利照顧，核與證人伍德昌所述情節相符，是被告所辯尚堪予以採信。
（四）被告庚○○、壬○○則辯稱：因渠等家屬林東梅腳筋受傷，伊始遷移戶籍以利
      照顧，核與證人林東梅所述情節相符，並有診斷證明書一紙足稽，是被告所辯
      尚堪予以採信。
五、綜上所述，公訴人所引之證據，僅能證明被告戊○○○、丁○○、子○○○、申
    ○○、庚○○、壬○○有遷移戶籍及投票之事實，尚不能證明渠等係基於妨害投
    票之犯意為之，亦未達於通常一般人均不致有所懷疑，而得以確信被告有前揭犯
    行為真實之程度。此外，復查無其他積極證據足認渠等有何妨害投票犯行，依前
    揭說明，自應為無罪判決之諭知。又被告申○○、庚○○、壬○○雖經合法傳喚
    ，無正當理由不到庭，惟依刑事訴訟法第三百零六條，本院不待其陳述逕行判決
    。
據上論斷，應依刑事訴訟法第二百九十九條前段、第三百零一條第一項、第三百零六
條，刑法第十一條前段、第二十八條、第一百四十六條第一項、第三十七條第二項、
第四十七條、第七十四條第一款，公職人員選舉罷免法第九十八條第三項，判決如主
文。
本案經檢察官鍾和憲到庭執行職務。
中      華      民      國      八十九    年    二    月      十七      日
                                  臺灣屏東地方法院刑事第二庭
                                          法  官  李  宛  玲
右正本證明與原本無異。
對於本判決如有不服應於收受送達後十日內向本院提出上訴書狀上訴於台灣高等法院
高雄分院並按他造當事人之人數附具繕本。
                                          書記官   林  天  化
中      華      民      國      八十九    年    二    月     十七       日
附錄本案論罪科刑條文
刑法第一百四十六條第一項：以詐術或其他非法之方法，使投票發生不正確之結果或
變造投票之結果者，處五年以下有期徒刑。


司法院資訊處製作；財團法人民間司法改革基金會備份。
